【裁判字號】    98,醫訴,2
【裁判日期】    980825
【裁判案由】    業務過失致死
【裁判全文】
臺灣高雄地方法院刑事判決               98年度醫訴字第2號
公  訴  人  臺灣高雄地方法院檢察署檢察官
被      告  戊○○
選任辯護人  蘇吉雄律師
            陳雅娟律師
上列被告因業務過失致死案件，經檢察官提起公訴（97年度偵字
第4825號），本院判決如下：
    主  文
戊○○無罪。
    理  由
一、公訴意旨略以：同案被告丁○○（業經為有罪判決確定）係
    「財團法人長庚紀念醫院高雄院區」（下稱高雄長庚醫院）
    兒童內科主治醫師，被告戊○○係兒童內科住院醫師，均為
    從事醫療業務之人。被害人戴璋杰於民國95年10月17日上午
    9 時50分，在高雄縣岡山鎮所就讀之兆湘國民小學（下稱兆
    湘國小）發生抽搐、意識喪失現象，經戴璋杰之父母先將其
    送往高雄縣立岡山醫院（下稱岡山醫院）急診，再轉至高雄
    長庚醫院小兒科急診，經診斷為癲癇連續發作，懷疑係腦炎
    所致，再於同年月18日凌晨0 時送入加護病房，由丁○○、
    戊○○共同救治，丁○○、戊○○先施以Diazepam治療，後
    施以Phenobarbita l、Phenytoin 、Dormicum三種抗癲癇藥
    物控制下，病情雖稍有好轉，惟至同年月26日，戴璋杰仍多
    次癲癇發作，丁○○及戊○○乃決定施以帝拔癲（中文藥名
    為「Depakine」，學名為「Valproic Acid 」）加以治療，
    惟丁○○、戊○○應注意帝拔癲之開始劑量為15mg/kg （每
    公斤15毫克），維持劑量為1mg/kg/hr （每小時每公斤1 毫
    克），並需依血中濃度隨時調整劑量，以戴璋杰體重20公斤
    （起訴書誤載為30公斤）計算，維持之合理劑量應為20-100
    mg/kg （即每公斤20-100毫克，起訴書因誤載體重為30公斤
    ，維持之合理劑量亦誤載為每公斤30-150毫克），當時情形
    並無不能注意情事，竟疏未注意，開立維持劑量166.7mg/hr
    、3200mg/hr 、3000mg/hr （起訴書誤載為2 次3000mg/hr
    ）、1800mg/hr （每小時166.7 毫克、3200毫克、3000毫克
    、1800毫克）之醫囑，致戴璋杰於同年月28日血液中帝拔癲
    濃度高達2207.16 μg/ml（每毫升2207.16 百萬分之一克）
    ，而有帝拔癲中毒現象，終造成戴璋杰於同日晚上10時50分
    因急性帝拔癲中毒死亡，因認被告涉犯刑法第276 條第2 項
    之業務過失致死罪嫌云云。
二、證據能力之判斷：
  (一)被告以外之人於審判外之言詞或書面陳述，除法律有規定者
    外，依刑事訴訟法第159 條第1 項之規定，雖不得作為證據
    ，但依同法第159 條之5 規定，經當事人於審判程序同意作
    為證據，法院審酌該言詞陳述或書面陳述作成時之情況，認
    為適當者，仍得作為證據，且如當事人、代理人或辯護人於
    法院調查證據時，知有上開不得為證據之情形，而未於言詞
    辯論終結前聲明異議者，視為有前項之同意。而本件關於證
    人證人丙○○於警詢中所為之陳述，被告及辯護人於本院行
    準備程序時，明確表示對於證據能力不爭執（詳本院97年度
    審醫訴字第5 號卷【下稱審查卷】第66頁），且被告亦未於
    本院審理過程中聲明異議，本院審酌上開陳述作成時之情況
    均屬正常，且與本案相關之待證事實具有關連性，因認上開
    證據均具有證據能力。
  (二)證人應命具結；證人、鑑定人依法應具結而未具結者，其證
    言或鑑定意見，不得作為證據，刑事訴訟法第186 條第1 項
    前段、第158 條之3 亦有明文。是檢察官如未命證人具結，
    該部分之陳述自無證據能力。而本件證人丙○○於偵查中所
    為之陳述，檢察官並未命其具結，此有筆錄附卷可稽（詳臺
    灣高雄地方法院檢察署95年度偵字第8892號卷【下稱偵(一)卷
    】第3 至4 頁、第94至95頁、臺灣高雄地方法院檢察署97年
    度偵字第4825號卷【下稱偵(二)卷】第7 至9 頁、第15至16頁
    、第33至35頁、臺灣高雄地方法院檢察署95年度相字第1981
    號卷【下稱相驗卷】第9 至10頁），自無證據能力。
  (三)被告以外之人於偵查中向檢察官所為之陳述，除顯有不可信
    之情況者外，得為證據，同法第159 條之1 第2 項定有明文
    。而檢察官於偵查中訊問被告以外之人時，可能係以被告或
    以證人身份進行訊問，倘檢察官於訊問前，已依不同身份所
    應適用之程序，分別告知刑事訴訟法第95條關於訊問被告應
    先告知之事項，或同法第180 條、第181 條、第182 條、第
    186 條第2 項之證人拒絕證言權，使該受訊問之被告以外之
    人瞭解其係基於何種身分應訊，得以適當行使各該當權利，
    不致因身分混淆而剝奪其權利之行使，則檢察官此種訊問方
    式之偵查作為，即難謂為於法有違。而本件共同被告丁○○
    、證人畢文禮、鄭雅玲、乙○○於檢察官偵查中所為之陳述
    ，係由檢察官以被告身分訊問，已告知「得保持緘默，無須
    違背自己的意思而為陳述；得選任辯護人，得請求調查有利
    之證據；涉犯業務過失致死罪名」等事項始進行訊問，有筆
    錄附卷可稽（詳偵(一)卷第56頁、第74頁、第94頁、偵(二)第8
    頁、第15頁、第34頁），依法並無應具結而未具結之情形，
    另證人黃秀杏於檢察官偵查中所為之陳述，檢察官係以證人
    身分訊問，檢察官嗣後並以證人身分訊問證人畢文禮、鄭雅
    玲、乙○○，訊問前已告知渠等同法第180 條、第181 條、
    第182 條之規定（詳偵(一)卷第75頁），而被告及辯護人並未
    提及檢察官在上開偵查時有不法取供之情形，丁○○、乙○○部分復經本院於審理程序中進行交互詰問程序，已保障被
    告對質詰問權之行使，此外，亦無顯不可信之情形，揆諸上
    開規定意旨及說明，應認渠等於偵查中以被告、證人身分應
    訊之陳述，應有證據能力。
  (四)除顯有不可信之情況外，從事業務之人於業務上或通常業務
    過程所須製作之紀錄文書、證明文書，亦得為證據，刑事訴
    訟法第159 條之4 第2 款定有明文。本件帝拔癲藥廠說明書
    ，係從事製藥業務人員，經過專業研究及實驗後，於生產藥
    物販售同時，附此說明書說明用藥之注意事項，並無不可信
    之情形，應認該書面陳述合於上開規定而有證據能力。
三、公訴意旨認被告戊○○涉有業務過失致死罪嫌，無非以兆湘
    國小傷病處理記要及健康中心日誌、岡山醫院病歷、高雄長
    庚醫院病歷、法務部法醫研究所95學醫鑑字第2172號鑑定書
    、行政院衛生署醫事審議委員鑑定書、帝拔癲藥廠說明書、
    證人丁○○、丙○○、畢文禮、鄭雅玲、乙○○之證述等，
    為主要之依據，而訊據被告雖自承為高雄長庚醫院住院醫師
    ，被害人住院期間擔任高雄長庚醫院兒童內科住院醫師，下
    醫囑以帝拔癲治療被害人疾病，惟堅決否認有業務上之過失
    ，辯稱醫囑係依主治醫師丁○○之指示開立，曾向丁○○質
    疑劑量是否正確，經丁○○確認後，始依丁○○指示用藥，
    伊未有過失等語。經查：
  (一)依兆湘國小傷病處理記要及健康中心日誌、岡山醫院病歷、
    高雄長庚醫院死亡病歷、相驗筆錄、相驗屍體證明書、法醫
    驗斷書所示，固可證明本件被害人戴璋杰係於95年10月17日
    上午9 時50分在就讀之兆湘國小，因有活動力差，兩眼無神
    ，意識不清之現象，隨即由校方聯絡家長，並送岡山醫院急
    救，因岡山醫院無小兒專科，因而轉送高雄長庚醫院小兒科
    治療，經診斷為癲癇連續發作，懷疑係腦炎所致，再於同年
    月18日凌晨0 時送入加護病房，由丁○○為主治醫師，戊○○為住院醫師加以救治，先施以Diazepam治療，後施以
    Phenobarbital 、Phenytoin 、Dormicum三種抗癲癇藥物控
    制下，病情雖稍有好轉，惟至同年26日，戴璋杰仍多次癲癇
    發作，乃施以帝拔癲加以治療，而被害人於95年10月28日晚
    上10時50分死亡，此有上開資料附卷可稽（依序詳相驗卷第
    14頁、第11頁、第15至17頁、第18至239 頁、第240 至254
    頁），然尚無法據此推認被告之醫療行為有所過失。
  (二)按帝拔癲中毒時會產生肝衰竭現象，致死劑量為1050μg/ml
    ，而被害人最終檢測值為4500.8μg/ml，已超過甚多，又解
    剖之結果可見急性腎衰竭、腎衰竭情形，而急性腎衰竭與臨
    床之BUN 、CRT 腎功能指數上升，肝衰竭與臨床Amonia肝臟
    功能指數1720情形，均屬相符，整體檢驗結果較符合帝拔癲
    中毒死亡，此業經法務部法醫研究所鑑定在卷，有該研究所
    95學醫鑑字第2172號鑑定書附卷可稽（詳相驗卷第266 至27
    2 頁）。又因帝拔癲之致死劑量為1050μg/ml，而法務部法
    醫研究所之最終血中檢測值為4500.8μg/ml，已超過致死劑
    量甚多，同時臨床檢驗與解剖結果接證實急性腎臟及肝臟衰
    竭，整個過程符合帝拔癲急性中毒死亡，亦經行政院衛生署
    醫事審易委員會鑑定在案，有該委員會95學醫鑑字第2172號
    鑑定書附卷可稽（詳偵(一)卷第85頁反面），從而依上開鑑定
    結果所示，應可證明本件被害人係因帝拔癲急性中毒死亡，
    則丁○○及被告對被害人施以帝拔癲用藥之醫療行為，與被
    害人之死亡間，即有因果關係，然尚無法僅依上開事證推認
    被告之醫療行為有所過失。
  (三)按帝拔癲如以注射方式給藥，應先以15mg/kg 劑量，以超過
    5分鐘之時間緩慢靜脈注射給藥，接著以1mg/kg/hr之劑量，
    靜脈點滴給藥，並將劑量調整到血漿濃度約為75mg/l（每公
    升75毫克），再依臨床症狀調整劑量，此有帝拔癲藥廠說明
    書附卷可稽（詳偵(一)卷第12頁）。而本件依行政院衛生署醫
    事審議委員會之鑑定結果為：依據帝拔癲原廠使用說明，該
    藥之開始劑量為15mg/kg ，維持劑量為1mg/kg/hr ，並依血
    中濃度隨時調整；國際知名期刊Epilepsia,44：724-726,
    2003的報導（Safety and efficacy of intravenous
    valproate in pedi atric status epilepticus and acute
    repetitive seizure），帝拔癲之開始劑量為20-40mg/kg，
    維持劑量為5mg/kg/hr ，但須依血中濃度隨時調整劑量，以
    被害人體重30公斤計算，本件開始劑量400mg 並無不當，但
    維持劑量太高，合理維持劑量應為30-150mg/kg ，而被告開
    立醫囑為166.7mg/hr→3200mg/hr →3000mg/hr →1800mg
    /hr ，導致血中濃度高達2207.16 μg/ml（參考值為50-100
    μg/ml），被害人於高雄長庚醫院接受帝拔癲之藥物注射確
    實有過量情形；醫師丁○○、戊○○在決定藥物注射種類，
    並無疏失，因已用過Diazepam、Phenobarbita l、Phenytoi
    n 、Dormicum 4種抗癲癇藥物，在癲癇無法控制情況下，選
    用帝拔癲，並無不當，但在劑量確實有疏失；10月26日被害
    人開始接受帝拔癲注射，10月27日之肝腎功能檢測並無明顯
    異常，10月28日才發現帝拔癲中毒，血中濃度高達2207.16
    μg/ml（參考值50-100μg/ml）、肝功能異常、血糖偏低、
    腎功能異常、電解質不平衡、酸中毒、肌溶解等現象，所以
    丁○○、戊○○兩位醫師在帝拔癲注射後，確實有監測被害
    人對藥物之肝腎功能反應及帝拔癲之藥物濃度，但監測帝拔
    癲之藥物濃度時間似嫌太晚，此有行政院衛生署醫事審議委
    員會鑑定書附卷可稽（詳偵(一)卷第84至86頁），經查：(1)被
    告辯稱被害人體重為20公斤，所辯與病歷之記載吻合（詳偵
    (一)卷第27頁），固堪信為真實，然依鑑定結果顯示，本件被
    害人體重以30公斤計算結果，帝拔癲之注射劑量已屬過高，
    而被害人之體重修正為20公斤後，應注射之帝拔癲劑量應為
    原來以30公斤計算時30-150mg/kg 劑量之2/3 ，即20-100mg
    /kg ，則本件帝拔癲注射劑量尤屬過高；(2)被告另辯稱略以
    ：鑑定意見中所稱「開立注射帝拔癲醫囑3200mg/kg 」部分
    ，因8000毫克之帝拔癲係泡好後，自95年10月26日下午5 時
    注射至翌日即95年10月27日上午9 時之總量，每小時注射量
    約僅為每小時480 毫克等語，經核，依醫囑單上所記載，被
    告於95年10月26日下午5 時係開立「帝拔癲line改8000mg
    in 10ml keep 4ml/hr 」之醫囑（詳相驗卷第46頁），95年
    10月27日上午9 時開立「帝拔癲line改min 40ml/hr …」
    之醫囑，另依護理紀錄單所示，95年10月26日下午5 時係記
    載「泡製帝拔癲8000mg in D5w 10mlkeep 4ml/hr 」（詳相
    驗卷第206 至頁），晚上6 時記載「將帝拔癲注射於左足」
    ，晚上7 時記載「靜脈注射左足現接帝拔癲Line使用」，晚
    上10時、11時均記載「左足帝拔癲」，95年10月27日凌晨1
    時、2 時、3 時、4 時、5 時，早上6 時、7 時、8 時、9
    時均記載「帝拔癲8000mg in D5w 10ml keep 4ml/hr」，上
    午10時記載「帝拔癲（400mg/ vial …」，護理紀錄既僅記
    載於95年10月26日下午5 時泡製8000毫克之帝拔癲，而至翌
    日即27日上午10時前，大致記載均注射相同劑量之帝拔癲，
    直至27日10時始記載改注射不同劑量之帝拔癲，則所辯95年
    10月26日下午5 時所泡製之8000毫克帝拔癲，係於95年10月
    26日下午5 時至翌日即27日上午9 時所注射之總量，即難認
    有何不合，則所辯該段時間帝拔癲之注射劑量約為480mg/hr
    亦無不符（8000mg÷16hr＝500mg/ hr ，但因自27日10時始
    改依新劑量注射，上午9 時至10時間，尚有可能以原泡製之
    帝拔癲注射，如以至翌日上午10時即共注射17時計算，每小
    時注射量約為470mg/hr【（8000mg÷17hr≒470mg/hr】，是
    認所辯介於470mg/hr至500mg/hr間之480mg/hr注射劑量，尚
    無不合），然上開所辯劑量及被告自承另注射之之維持劑量
    166.7mg/hr、3000mg/hr 、1800mg/hr （詳本院卷第97頁）
    ，仍遠高於上開藥廠及國際知名期刊建議之維持劑量；(3)又
    丁○○交予被告之醫學文獻雖另有帝拔癲維持劑量為2.8mg/
    kg/min即168mg/kg/hr 之記載（2.8mg/kg/min×60min ＝
    168mg/ kg/hr，詳本院卷第81頁)， 然與原廠建議之1mg/kg
    /hr 劑量相差甚鉅，且該醫學文獻所載168mg/kg/hr 之劑量
    非一般劑量，而係研究認為極為危急時可使用之劑量，此業
    據證人即高雄長庚醫院藥師甲○○於本院證述在卷（詳本院
    卷第63頁），且即便因被害人當時情況危急，有嘗試採該非
    常劑量治療之必要，但如上所述，帝拔癲之血中濃度超過
    1050μg/ml即有中毒致死可能，且依證人甲○○證稱略以：
    使用帝拔癲治療時，何時應檢測血中濃度雖無一定規範，但
    對較危急之病人，或用藥量較高之病人，應進早抽血檢測，
    以掌握血中藥物濃度等語（詳本院卷第61至62頁），則即使
    採用上開醫學文獻所建議之危急時使用劑量，為防血中帝拔
    癲藥量過高病人中毒死亡，亦應搭配隨即監測血中之帝拔癲
    濃度，然本件自95年10月26日下午5 時起即對被害人注射超
    過藥廠或上開國際知名期刊所建議之帝拔顛劑量，卻遲至95
    年10月28日始監測得知帝拔癲之血中濃度為2207.16 μg/ml
    ，有病程紀錄附卷可稽（詳相驗卷第72頁），顯見本件對被
    害人注射高劑量帝拔癲後，對血中濃度之監測，確如鑑定報
    告所示有過晚之疏失，則綜合上開注射帝拔癲維持劑量，及
    監測帝拔癲藥物濃度情形，應認本件對被害人注射帝拔癲之
    醫療行為，有劑量過高及監測過晚之違反醫療常規情形。然
    上開違反醫療常規之事證，仍無法證明被告有應注意能注意
    而不注意之情形，是尚難據而認被告涉犯業務上過失致死罪
    責。
  (四)被告案發時為第2 年之住院醫師，依高雄長庚醫院兒童內科
    部住院醫師訓練計畫所示，該年係接受病房、門診及急診部
    、新生兒中重度病房及加護病房、兒童心智門診之訓練，所
    佔訓練比例分別為30％、40％、20％、10％（詳審查卷第
    117 至118 頁），足見被告當時雖已為合格醫師，然尚未完
    成醫師之完整養成教育訓練，則對於醫療過程中之諸多病況
    ，自無法強求可獨力為完整、適當之處置；又高雄長庚醫院
    係採主治醫師制度，目前對主治醫師制度雖無明確規範，然
    依現今習見之作業方式，對於住院病患之臨床治療工作，住
    院醫師應依照主治醫師所定治療方針進行治療，如住院醫師
    對主治醫師之治療方針有疑義，得與主治醫師討論，但主治
    醫師如不採納時，仍應遵照主治醫師之指示進行治療，此有
    該院97年12月4 日（97）長庚院高字第7A3535號函附卷可稽
    （詳審查卷第116 頁）；另依證人即共同被告丁○○證稱略
    以：伊係被害人主治醫師，負責全部之醫療行為，戊○○為
    住院醫師，住院醫師之醫療行為一定要向伊報告等語（詳偵
    (一)卷第57頁）；再依證人甲○○證稱略以：在醫療體系主治
    醫師最大，如覺得用藥量有問題，主治醫師在的話，會直接
    向主治醫師提出建議，但主治醫師看法不同時，仍會尊重主
    治醫師之意見，主治醫師不在病房時，才向負責之住院醫師
    反應等語（詳本院卷第54頁），其次，依證人即高雄長庚醫
    院護士畢文禮、鄭雅玲、乙○○一致證稱略以：被害人之用
    藥，係由丁○○口頭向戊○○說，戊○○開醫囑單，伊等再
    依醫囑單注射針劑或投藥等語（詳偵(一)卷第76頁），足見本
    件就被害人之醫治行為，係以主治醫師丁○○為主，住院醫
    師即被告為輔，被告一方面應協助丁○○對被害人為醫治，
    另方面則在協助醫療過程中，一併學習如何成為成熟之醫師
    ，上開事實應可認定，則遇有醫療上之問題，自應以丁○○
    之意見為最終意見，被告如在過程中有所疑慮，至多可向丁○○予以求教及確認，尚難認可不顧丁○○所定方針及具體
    指示，另為獨立之醫療行為。
  (五)被告既需依主治醫師丁○○之醫療方針治療被害人，且：(1)
    依證人畢文禮、鄭雅玲、乙○○證稱略以：本件被告所開立
    之醫囑係由丁○○指示後，被告依丁○○之指示所開立等語
    （詳偵(一)卷第76頁），證人乙○○並證稱略以：本件帝拔癲
    之泡製，因早上丁○○醫師查房時已有開醫囑指示，所以戊○○醫師表示應依照丁○○醫師之指示泡製，戊○○事後曾
    再度向丁○○醫師確認等語（詳本院卷第37至38頁），(2)依
    證人甲○○另證稱略以：因為依伊手冊記載，被害人帝拔癲
    之維持劑量應是每小時不超過20毫克（誤稱為每分鐘不超過
    20毫克─參藥廠建議帝拔癲以靜脈注射時，維持劑量為1mg/
    kg/hr） ，黃醫師巡視病房時，伊有向丁○○提出建議，但
    丁○○表示被害人對其他藥品已無反應，病況危急，用量不
    同，上開建議之劑量不適合被害人，丁○○離開後，伊有詢
    問戊○○，戊○○表示丁○○有拿醫學文獻（詳本院卷第81
    至82頁）給他，上面有提到2.8mg/kg/min之劑量，看了期刊
    後，伊仍有疑慮，戊○○有再向丁○○確認，伊也有打電話
    向丁○○確認，丁○○有確認當時使用之劑量等語（詳本院
    卷第53至55頁），(3)被告曾在病程紀錄上記載帝拔癲之使用
    係依據醫學文獻「Safety and efficacy of intravenous
    valproate in pedi atric status epilepticus and acute
    repetitive seizure」等語，並經丁○○蓋章確認，此有該
    病程紀錄附卷可稽（詳相驗卷第69頁），(4)依證人丁○○證
    稱略以：對被害人已試了4 種藥，病情一直無法有效控制，
    最後以帝拔顛加以治療，因為病情嚴重，有拿4 篇文獻資料
    給被告看，告知將以帝拔癲加以治療，且請較為資深之住院
    醫師教導被告等語（詳本院第64至65頁），由上開證人之證
    述、期刊資料、病程紀錄之記載顯示，本件帝拔癲用藥之使
    用、劑量及監測之相關治療行為，係由丁○○決定，交由被
    告開立醫囑單加以執行，且醫療過程中，被告及藥師甲○○
    均曾因有懷疑而向丁○○再次確認，證實醫療方針無誤後，
    始依指示投藥治療，上開事實已臻明確而可加以確定，且不
    因證人丁○○於本院另證述無法清楚記憶本件帝拔癲劑量如
    何決定，而有疑慮。依上所示，本件就被害人之醫治，既係
    以主治醫師丁○○為主，被告僅係協助治療，並在協助治療
    之過程學習，則遇有醫療上之疑慮，雖可向丁○○求教及確
    認，但不得違反丁○○指示之醫療方針另為獨立之醫療行為
    ，而被告已查知劑量恐有過多之虞，並向丁○○加以再次確
    認，經確認後始依指示對被害人加以治療，則依上開高雄長
    庚醫院之醫療制度及習見作業方式，自難令一般之人認被告
    對於被害人之醫療行為，有應注意能注意未加以注意之疏失
    ，而無所疑慮，依上開規定及最高法院判決意旨所示，自應
    為被告無罪之諭知。另本件事證既已明確，辯護人另聲請向
    行政院衛生署或台灣小兒神經醫學會函詢，本件如未使用帝
    拔癲治療，被害人是否仍會死亡，即無加以調查之必要，併
    予敘明。
據上論斷，應依刑事訴訟法第301 條第1 項，判決如主文。
本案經檢察官游淑玟到庭執行職務。
中    華    民    國    98    年    8     月    25    日
                刑事第六庭審判長法  官  李璧君
                                法  官  曾仁勇
                                法  官  鄭峻明
以上正本證明與原本無異。
如不服本判決應於收受判決後10日內向本院提出上訴書狀，並應
敘述具體理由。其未敘述上訴理由者，應於上訴期間屆滿後20日
內向本院補提理由書(均須按他造當事人之人數附繕本)「切勿逕
送上級法院」。
中    華    民    國    98    年    8     月    25    日
                                書記官  吳韻芳


司法院資訊處製作；財團法人民間司法改革基金會備份。
